臺灣臺北地方法院民事判決　　　　　　　99年度訴字第2166號
原　　　告　陳汾蘭
訴訟代理人　李富祥律師
複代理人　　馮志剛律師
被　　　告　高麗娟
　　　　　　王　珠
上　一　人
訴訟代理人　王敏榮
上列當事人間拆屋還地等事件，經本院於民國100 年1 月14日言
詞辯論終結，判決如下：
    主  文
被告高麗娟應將坐落臺北市○○區○○段三小段四六三之二地號
土地上門牌號碼臺北市○○區○○街一五九巷三弄十五號，如附
圖所示A 部分面積三十六平方公尺之建物拆除，並將土地返還原
告。
被告王珠應將坐落臺北市○○區○○段三小段四六三之二地號土
地上門牌號碼臺北市○○區○○街一五九巷三弄十三號一樓，如
附圖所示B 部分面積十一平方公尺之建物拆除，並將土地返還原
告。
被告高麗娟應自民國九十四年九月一日起至返還第一項土地之日
止，按月給付原告新臺幣肆仟零伍拾陸元。
被告王珠應自民國九十四年九月一日起至返還第二項土地之日止
，按月給付原告新臺幣陸佰貳拾元。
原告其餘之訴均駁回。
訴訟費用由被告高麗娟負擔二分之一，被告王珠負擔二分之一。
本判決第一項、第二項，原告分別以新臺幣貳拾萬元、捌萬元供
擔保後，得假執行。
本判決第三項、第四項，原告分別以按月不當得利款三分之一金
額供擔保後，得假執行。
原告其餘假執行之聲請均駁回。
    事實及理由
一原告方面：
(一)主張：
  坐落於臺北市○○區○○段3 小段463 之2 地號土地（下稱系
  爭土地）為原告所有，其上建物即門牌號碼臺北市○○區○○
  街159 巷3 弄15號1 、2 樓（下稱系爭15號房屋）為被告高麗
  娟所有，無權占有系爭土地面積36平方公尺；同址13號2 樓（
  下稱系爭13號2 樓房屋）為被告王珠所有，無權占有系爭土地
  面積11平方公尺，爰依民法第767 條之規定，請求被告高麗娟
  拆除系爭15號房屋，被告王珠拆除系爭13號2 樓房屋後，分別
  將占用部分土地返還原告。又被告高麗娟、王珠無法律上之原
  因占有系爭土地，致原告受有相當於租金之損害，爰依民法第
  179 條前段規定，請求被告高麗娟、王珠均自94年9 月1 日至
  返還系爭土地之日止，以系爭土地94年8 月申報地價即每平方
  公尺新臺幣（下同）27,040元之年息10% 計算，分別按月給付
  相當於租金之不當得利8,112 元【計算式：27,040×36×10%
  ÷12】、1,239 元【計算式：27,040×11×10% ÷12】。
(二)聲明：
  (1)被告高麗娟應將占有附圖所示A 部分之建物拆除，並將土地
    返還原告。
  (2)被告王珠應將坐落附圖所示B 部分之建物拆除，並將土地返
    還原告。
  (3)被告高麗娟應自94年9 月1 日起至返還第1 項土地之日止，
    按月給付原告8112元。
  (4)被告王珠應自94年9 月1 日起至返還第2 項土地之日止，按
    月給付原告1239元。
  (5)願供擔保聲請宣告假執行。
二被告均抗辯：不爭執有實際居住於系爭15號及13號2 樓房屋，
  願將系爭房屋出售予原告，但原告所出價金過低。並聲明：請
  求駁回原告之訴。
三本院之判斷：
(一)按所有人對於無權占有或侵奪其所有物者，得請求返還之。對
  於妨害其所有權者，得請求除去之，民法第767 條前段、中段
  定有明文。經查，原告為系爭土地所有人，而被告高麗娟自57
  、58年間起無權占有附圖所示A 部分土地，面積36平方公尺，
  被告王珠自50年餘年前起無權占有附圖所示B 部分土地，面積
  11平方公尺等情，業據原告提出土地登記謄本、地籍圖謄本、
  現場照片為證，及臺北市建成地政事務所函覆之土地複丈成果
  圖（即附圖）在卷可憑，且為被告所不爭執，堪認屬實（見98
  年度北調字第298號卷第6 至9 頁、本院卷第85、86頁、第129
  頁、第131 頁）。是原告基於所有物返還請求權、妨害除去請
  求權，請求被告高麗娟、王珠分別拆除附圖所示A 、B 部分上
  之建物，並將占用部分之土地返還予原告，洵為有據，應予准
  許。
(二)按無法律上之原因而受利益，致他人受損害者，應返還其利益
  ，民法第179 條前段定有明文。又無權占有他人之土地或房屋
  ，可獲得相當於租金之利益為社會通常之觀念，最高法院亦著
  有61年臺上字第1695號判例可資參照。次按城市地方房屋之租
  金，以不超過土地及其建築物申報總價年息10% 為限，前述規
  定於租用基地建築房屋之情形準用之，土地第97條第1 項、第
  105 條分別定有明文。再土地法第97條所稱土地價額，依同法
  施行細則第25條規定，係指法定地價而言，而依土地法第148
  條規定，土地所有權人依土地法所申報之地價為法定地價，故
  土地法第97條所稱土地申報價額，即指該土地之申報地價。經
  查，被告高麗娟無權占有附圖所示A 部分土地及被告王珠無權
  占有附圖所示B 部分土地之行為，前已詳述，自屬無法律上原
  因而受有利益，原告請求被告高麗娟、王珠分別按月給付相當
  於租金之不當得利，核屬有據。又系爭土地屬於城市地方，被
  告使用系爭土地之用途復與土地法所定住宅房屋用途相符，租
  金自應受前述條文限制。再系爭土地94年8 月申報地價為每平
  方公尺27,040元（見98年度北調字第298 號卷第6 頁土地登記
  謄本），而原告主張依系爭土地申報地價年息10% 計算被告每
  月所受相當於租金之利益，雖未逾前述限制，惟本院審酌系爭
  土地距離西園路龍山寺捷運站步行約3 分鐘，生活機能尚稱便
  利，但因位於臺北市○○區○○街159 巷3 弄盡頭，無可供車
  輛通行之道路，略顯偏僻等因素，有勘驗筆錄在卷可稽（見本
  院卷第71頁），認本件無權占有系爭土地相當於租金之不當得
  利，應按系爭土地公告地價總價額年息5%計算較為允當，是被
  告無權占有系爭土地每月所受利益之計算式應為：【申報地價
  即每平方公尺27,040元×占用面積（平方公尺）×土地申報地
  價年息5%÷12月】。茲就被告高麗娟、王珠應按月給付之不當
  得利價額分別計算如下：
  (1)被告高麗娟部分：27,040×36×5% ÷12＝4,056 元。
  (2)被告王珠部分：27,040×11×5% ÷12≒1,239 元。
四綜上所述，原告本於所有物返還請求權、妨害除去請求權，請
  求被告高麗娟、王珠分別拆除附圖A 、B 部分上之建物，並將
  占有部分之土地返還原告，及依不當得利之法則請求被告分別
  按月給付如主文第3 項、第4 項不當得利部分為有理由，應予
  准許，至原告逾此部分請求，為無理由，應予駁回。又原告陳
  明願供擔保，聲請宣告假執行，核無不合，爰分別酌定相當擔
  保金額准許之；至原告敗訴部分，其假執行之聲請已失其附麗
  ，應予駁回。
五本件事證已臻明確，兩造其餘攻擊防禦方法，及未予援用之證
  據，經本院斟酌後，認均不足以影響本判決之結果，自無逐一
  詳予論駁之必要，附此敘明。
六訴訟費用負擔之依據：民事訴訟法第79條。
中    華    民    國   100    年    1     月    28    日
                  民事第六庭    法  官  邱蓮華
以上正本係照原本作成。
如對本判決上訴，須於判決送達後20日內向本院提出上訴狀。如
委任律師提起上訴者，應一併繳納上訴審裁判費。
中    華    民    國   100    年    1     月    28    日
                                書記官  黃曼琳